ACORDAO-COMPLETO-2291447

ACÓRDÃO 303/2019 ATA 1/2019 - SEGUNDA CÂMARA

VISTOS, relatados e discutidos estes autos, que tratam de tomada de contas especial (TCE) instaurada pelo Fundo Nacional de Desenvolvimento da Educação (FNDE) , em desfavor de Edson da Silva Barros, ex-prefeito de Anajás/PA, em razão de irregularidades na prestação de contas do Convênio 804653/2005.
ACORDAM os Ministros do Tribunal de Contas da União, reunidos em Sessão da 2ª Câmara, com fundamento no artigos 1º, inciso I; 12, § 3º, 16, inciso III, alíneas “b” e “c”, e § 3º; 19, caput; 23, inciso III; e 28, inciso II, da Lei 8.443/1992, em:
9.1. julgar irregulares as contas de Edson da Silva Barros e de Sônia Suely Bernal de Lima, com fundamento no art. 16, inciso III, alíneas “b” e “c”, da Lei 8.443/1992, bem como da empresa Garantia Engenharia, Construção e Serviços Ltda. – ME, e da empresa C. Ribeiro Distribuidora Ltda., com fundamento no art. 16, inciso III, alínea “c”, da mesma lei;
9.2. condenar Edson da Silva Barros, Sônia Suely Bernal de Lima, Garantia Engenharia, Construção e Serviços Ltda. – ME e empresa C. Ribeiro Distribuidora Ltda. ao pagamento das importâncias a seguir especificadas, fixando-lhes o prazo de 15 (quinze) dias para que comprovem, perante o Tribunal, o recolhimento das dívidas aos cofres do Fundo Nacional de Desenvolvimento da Educação (FNDE) , atualizadas monetariamente e acrescidas de juros de mora calculados a partir das datas indicadas até a data do efetivo recolhimento e com o abatimento de valores acaso já satisfeitos, nos termos da legislação vigente:
9.2.1. débito imputado individualmente a Edson da Silva Barros: R$ 15.800,40 (data: 7/4/2006) 
9.2.2. débito imputado solidariamente a Edson da Silva Barros e Garantia Engenharia, Construção e Serviços Ltda. – ME: R$ 56.182,50 (data-base 7/4/2006) ;
9.2.3. débito imputado solidariamente a Edson da Silva Barros, Sônia Suely Bernal de Lima e C. Ribeiro Distribuidora Ltda.: R$ 125.532,00 (data-base 7/4/2006) ; 
9.3. aplicar em desfavor de Edson da Silva Barros e de Sônia Suely Bernal de Lima, além da C. Ribeiro Distribuidora Ltda. e da Garantia Engenharia, Construção e Serviços Ltda. – ME, individualmente, a multa prevista no art. 57 da Lei nº 8.443, de 1992, sob os valores de R$ 15.000,00 (quinze mil reais) , de R$ 9.000,00 (nove mil reais) , de R$ 9.000,00 (nove mil reais) e de R$ 4.000,00 (quatro mil reais) , respectivamente, fixando-lhes o prazo de 15 (quinze) dias, contados da ciência deste Acórdão, para que comprovem, perante o Tribunal, o recolhimento da referida quantia ao Tesouro Nacional, atualizada monetariamente na forma da legislação em vigor;
9.4.	autorizar, desde já, se requerido, o pagamento das dívidas mencionadas nos itens 9.2 e 9.3 em até 36 (tinta e seis) parcelas mensais consecutivas, nos termos do art. 26 da Lei n.º 8.443, de 16 de junho de 1992, c/c o art. 217 do Regimento Interno, fixando-lhes o prazo de quinze dias, a contar do recebimento das notificações, para comprovarem perante o Tribunal o recolhimento da primeira parcela, e de trinta dias, a contar da parcela anterior, para comprovarem os recolhimentos das demais parcelas atualizadas monetariamente, devendo incidir sobre cada valor mensal das dívidas mencionadas no item 9.2, os juros de mora devidos, na forma prevista na legislação em vigor;
9.5. autorizar, desde logo, a cobrança judicial das dívidas, caso não atendidas as notificações, nos termos do art. 28, inciso II, da Lei nº 8.443, de 1992, caso não atendidas as notificações; e
9.6. encaminhar cópia deste Acórdão, acompanhado do Relatório e do Voto que o fundamentam, à Procuradoria da República no Estado do Pará, nos termos do art. 16, § 3º, da Lei nº  8.443, de 1992, e do art. 209, § 7º, do RITCU, para a adoção das medidas cabíveis.

Tomada de contas especial (TCE) instaurada pelo Fundo Nacional de Desenvolvimento da Educação (FNDE), em desfavor de Edson da Silva Barros, ex-prefeito de Anajás/PA, em razão de irregularidades na prestação de contas do Convênio 804653/2005.

Segunda Câmara

Prefeitura Municipal de Anajás/PA

3. Responsáveis: C. Ribeiro Distribuidora Ltda. (CNPJ 04.798.860/0001-73); Edson da Silva Barros, ex-prefeito (CPF XXX.020.872-XX); Garantia Engenharia, Construção e Serviços Ltda. - ME (CNPJ 02.614.269/0001-93); e Sônia Suely Bernal de Lima, ex-secretária municipal de saúde (CPF XXX.799.392-XX)

13.1. Ministros presentes: Ana Arraes (Presidente), Augusto Nardes, Aroldo Cedraz e Raimundo Carreiro (Relator).
13.2. Ministro que não participou da votação: Augusto Nardes.
13.3. Ministro-Substituto convocado: André Luís de Carvalho (Revisor).

RAIMUNDO CARREIRO

Adoto como parte deste relatório a instrução do auditor federal de controle externo lotado na Secex/PA (peça 33) , que contou com a anuência de seus dirigentes (peças 34 e 35) :
“I - INTRODUÇÃO
1. Trata-se de Tomada de Contas Especial (TCE) instaurada pelo Fundo Nacional de Desenvolvimento da Educação (FNDE) , em desfavor do Sr. Edson da Silva Barros, CPF XXX.020.872-XX, prefeito de Anajás/PA à época dos fatos (gestão: 2005-2008 e 2009-2012) , em razão de irregularidades na execução do convênio, o que motivou a impugnação total das despesas realizadas no âmbito do Convênio 804653/2005 (SIAFI 537755) . 
II - HISTÓRICO
2. O Convênio 804653/2005 (peça 1, p. 135-149) , tendo como concedente o FNDE e como convenente o município de Anajás/PA, naquele ato representado pelo seu prefeito, Edson da Silva Barros, CPF XXX.020.872-XX, tinha como objeto conceder apoio financeiro para o desenvolvimento de ações que promovessem o aperfeiçoamento da qualidade do ensino e melhor atendimento aos alunos do Ensino Fundamental (peça 1, p. 135) .
2.1. Segundo o Plano de Trabalho aprovado (peça 1, p. 53-83) , o supracitado convênio divide-se basicamente em duas ações: 
2.1.1. A primeira visava à capacitação de 120 professores, sendo 100 professores da zona rural e 20 da zona urbana, conforme se extrai do Plano de Trabalho à peça 1, p. 63, in verbis:
A formação de professores do Ensino Fundamental, através da capacitação de 120 professores, sendo 20 professores da zona urbana e 100 professores da zona rural, que atuam no Ensino Fundamental nas séries iniciais de 1a a 4a séries, com metodologia presencial, com capacitação em forma de curso e oficinas pedagógicas, sendo constituída a partir de dois momentos integrativos; Vivencial, com ênfase nos conhecimentos e experiências trazidas pelos participantes possibilitando a (re) significação de suas práticas; reconstruindo valores e crenças para o sentido da mudança, e exercitando a comunicação e a motivação nas relações interpessoais, exercitar a leitura crítica dessas práticas a partir da apropriação de referências teóricas, nas áreas das ciências sociais.
2.1.2. A segunda visava a compra de 6.340 Kits de material escolar, visando beneficiar 6.340 alunos das zonas urbana e rural, conforme se extrai do Plano de trabalho à peça 1, p. 67, in verbis:
Aquisição de 6.340 Kits de material didático pedagógico para atender a 6.340 alunos matriculados no Ensino fundamental das séries iniciais, sendo que 4.802 alunos da zona rural e 1.538 alunos da zona urbana, alunos de 1a a 4a séries do Ensino Fundamental. 
3. Para a execução do convênio foram previstos recursos no montante de R$ 199.510,00, sendo R$ 1.995,10 como contrapartida da convenente e R$ 197.514,90 à conta do concedente (peça 1, p. 141) .
4. Os recursos foram repassados ao município conforme a seguinte ordem bancária (peça 1, p. 6) :
	Data
	Nº da ordem bancária
	Valor histórico (R$) 

	25/2/2006
	2006OB804147
	197.514,90

5. O ajuste vigorou, inicialmente, de 23/12/2005 (peça 1, p. 149) até 19/10/2006, já que, conforme a cláusula quarta do termo de convênio, sua vigência seria de 300 dias a contar da data da celebração. O prazo para a prestação de contas era de 60 dias após o término, ou seja, até 18/12/2006. No entanto, houve prorrogação de ofício da vigência até 13/12/2006 (peça 1, p. 167) .
6. Por meio do OFÍCIO-CIRCULAR 003/2006-DIRPE/FNDE/MEC (peça 1, p. 171-172) , de 31/10/2006, o FNDE alertou o gestor acerca da proximidade do término da vigência do convênio.
7. Em 14/2/2007, por meio do Oficio 691/2007/DIREL/COAPC/CGCAP/DIFIN/FNDE (peça 1, p. 179) , com aviso de recebimento dos Correios (AR) , de 19/3/2007 (peça 1, p. 181) , o FNDE cientificou o responsável acerca da ausência de prestação de contas referente ao Convênio 804653/2005.
8. Assim, o responsável apresentou a prestação de contas referente aos recursos recebidos, por meio do Of. GAB/PMA 25/2007 (peça 1, p. 191-215) , datado de 10/04/2007. Além disso, mediante expediente inominado, datado de 26/04/2007 (peça 1, p. 267) o responsável apresentou Guia de Recolhimento da União (GRU) , indicando a devolução de R$ 996,54, referente ao saldo do convênio.
 9. Após a análise da prestação de contas, foi emitido o Parecer 258/2008- DIPRE/COAPC/CGCAP/DIFIN/FNDE/MEC (peça 1, p. 343- 347) , aprovando as contas do respectivo convênio, esclarecendo, ainda, que não houve inspeção ‘in loco’. 
10. Contudo, após a aprovação das contas em questão, o município foi objeto da 32ª etapa do Programa de Fiscalização a partir de Sorteios Públicos da Controladoria Geral da União (CGU) . Assim, foi emitido o Relatório de Fiscalização 01634 (peça 2, p. 14-26) , no qual constatou-se as seguintes situações:
‘1.1.17 constatação: Não cumprimento da integralidade do convênio, com prejuízo de R$ 56.750,00. 
O convênio não foi executado na sua integralidade, pois o treinamento previsto para ser executado em 120 horas (15 dias) , foi ministrado em 40 horas (5 dias) , conforme lista de frequência; De acordo com entrevistas, os professores da zona rural ficaram hospedados em casas de conhecidos e/ou parentes, não tendo, portanto custo com hospedagem; O curto foi ministrado por apenas um professor, quando o previsto era quatro.
O quadro a seguir demonstra o montante de recursos que deixaram de ser aplicados, com prejuízo ao objeto pactuado:
	Ação
	Valor Previsto (R$) 
	Valor executado (R$) 
	Diferença (R$) 

	Alimentação/professor
	15.000,00
	5.000,00
	10.000,00

	Alimentação/instrutor
	600,00
	50,00
	550,00

	Hospedagem/professor
	22.500,00
	0,00
	22.500,00

	Hospedagem/instrutor
	1.200,00
	100,00
	1.100,00

	Transporte/instrutor
	800,00
	200,00
	600,00

	Instrutor (hora/aula) 
	24.000,00
	2.000,00
	22.000,00

	Total
	64.100,00
	7.350,00
	56.750,00

1.1.18 constatação: Irregularidades na execução do Convite n° 005/2006, visando à contratação de empresa para ministrar curso de capacitação aos professores municipais. 
1.1.19 constatação: Utilização de procedimento licitatório em desacordo com o pactuado no termo de convênio. 
1.1.20 constatação: Falta de comprovação de recebimento e distribuição de material aos alunos da rede municipal de ensino’.
11. Dessa forma, em 17/05/2011, foi emitida a Informação 201/2011-DIPRE /COAPC/CGCAP/DIFIN/FNDE/MEC (peça 1, p. 217- 223) , encaminhando os autos para a Diretoria de Programas e Projetos Educacionais — DIRPE, ‘para pronunciamento quanto ao alcance do objeto e dos objetivos pactuados com base no inciso I do § 1° do art. 31 da Instrução Normativa n° 01/97, da Secretaria do Tesouro Nacional (STN) , com posterior devolução a DIPRE’.
12. Assim, foi emitido o Parecer Técnico 306/2011-DAGE (peça 2, p. 40-44) , de 31/8/2011, desaprovando a execução total do objeto conveniado no valor de R$ 197.514,90, uma vez que ‘o objeto não foi executado, visto que o objeto é a formação continuada de professores das séries iniciais do ensino fundamental, com duração de 120 horas. Como existem também ressalvas quanto ao processo licitatório e quanto à distribuição do material didático, recomendamos que seja instaurada a TCE’. 
13. Por conta das constatações, foi emitida a Informação 105/2013-DIESP /COAPC/CGCAP/DIFIN/FNDE/MEC (peça 2, p. 56-64) , de 9/4/213, opinando pela expedição do Oficio 240/2013-DIESP/COAPC /CGCAP/DIFIN/FNDE/MEC, de 23/4/2013 (peça 2, p. 72-76) , ao Sr. Edson da Silva Barros, CPF: XXX.020.872-XX, ex-Prefeito daquela municipalidade, gestão 2005/2008 e 2009/2012, comunicando sobre a necessidade de saneamento das pendências para evitar a reprovação da execução convênio.
14. Foi expedido ainda o Ofício 609/2014-DIESP /COAPC/CGCAP/DIFIN/FNDE/MEC, de 24/6/2014 (peça 2, p. 146-152) , novamente ao Sr. Edson da Silva Barros, CPF: XXX.020.872-XX, com aviso de recebimento dos correios (AR) , datado de 7/7/2014 (peça 2, p. 214) , expediente pelo qual o responsável tomou ciência acerca da reprovação da execução física do convênio.
15. O relatório do Tomador Especial de Contas (peça 2, p. 218-230) opina pela reprovação total da execução do convênio, conclusão ratificada pelo Relatório de Auditoria da Controladoria-Geral da União (peça 2, p. 246-249) . 
16. O Certificado de Auditoria 1967/2015 (peça 2, p. 250) atesta a irregularidade das contas, posicionamento ratificado pelo parecer do dirigente do órgão de controle interno (peça 2, p. 251) e referendado em pronunciamento ministerial (peça 2, p. 252) .
17. Assim, após a análise dos autos, a instrução preliminar do TCU (peça 9) opinou pela necessidade de citação dos responsáveis solidários, quais sejam:  ex-prefeito, Sr. Edson da Silva Barros, a ex-secretária de educação, Sra. Sônia Suely Bernal de Lima e empresas envolvidas - Garantia Engenharia, Construção e Serviços Ltda. ME. e C. Ribeiro Distribuidora Ltda. 
18. Mediante despacho do Ministro-Relator à peça 12, foi autorizada a citação dos responsáveis solidários.
19. A citação do Sr. Edson da Silva Barros (CPF XXX.020.872-XX) foi efetivada mediante o Ofício 1477/2016-TCU/SECEX-PA, de 28/7/2016 (peça 18) , conforme Aviso de Recebimento (AR) dos correios à peça 23, datado de 16/8/2016. O responsável, por intermédio de seu procurador (peça 25) , apresentou tempestivamente alegações de defesa (peça 24) , em 30/8/2016, as quais serão a seguir analisadas.
20. A citação da Sra. Sônia Suely Bernal de Lima (CPF XXX.799.392-XX) , Secretária Municipal de Educação de Anajás/PA, à época dos fatos, foi efetivada mediante o Ofício 1479/2016-TCU/SECEX-PA, de 28/7/2016 (peça 16) , conforme Aviso de Recebimento (AR) dos correios à peça 22, datado de 16/8/2016. 
21. A citação das empresas envolvidas, quais sejam, Garantia Engenharia, Construção e Serviços Ltda. - ME (CNPJ 02.614.269/0001-93) e C. Ribeiro Distribuidora Ltda.  (CNPJ 04.798.860/0001- 73) , foram efetivadas, respectivamente, mediante Ofício 1478/2016-TCU/SECEX-PA, de 28/7/2016 (peça 17) , com Aviso de Recebimento (AR) à peça 20, datado de 16/8/2016, e Ofício 1488/2016-TCU/SECEX-PA, de 29/7/2016 (peça 19) , com Aviso de Recebimento (AR) à peça 21, também datado de 16/8/2016.
21.1. Conforme despacho à peça 28, foi concedido cópia dos autos e prorrogação de prazo por mais 30 (trinta) dias para apresentação de alegações de defesa às duas empresas envolvidas, Garantia Engenharia, Construção e Serviços Ltda. ME. e C. Ribeiro Distribuidora Ltda., conforme solicitações do Sr. Claudio José Ribeiro Filho (peças 26 e 27) , representante de ambas as empresas.
III - EXAME TÉCNICO
Revelia da Sra. Sônia Suely Bernal de Lima e das empresas Garantia Engenharia, Consultoria e Serviços Ltda. ME. e C. Ribeiro Distribuidora Ltda. 
22. Regularmente citados, a responsável Sônia Suely Bernal de Lima, CPF: XXX.799.392-XX, bem como o representante das empresas Garantia, Engenharia, Consultoria e Serviços Ltda. ME. (CNPJ 02.614.269/0001-93) e C. Ribeiro Distribuidora Ltda.  (CNPJ 04.798.860/0001- 73) não compareceram aos autos. Operam-se, portanto, os efeitos da revelia, dando-se prosseguimento ao processo, nos termos do art. 12, § 3º, da Lei 8.443/1992. 
23. Nos processos do TCU, a revelia não leva à presunção de que seriam verdadeiras todas as imputações levantadas contra os responsáveis, diferentemente do que ocorre no processo civil, em que a revelia do réu opera a presunção da verdade dos fatos narrados pelo autor. Dessa forma, a avaliação da responsabilidade dos agentes não pode prescindir da prova existente no processo ou para ele carreada. 
24. Ao não apresentarem suas defesas, os responsáveis deixaram de produzir provas da regular aplicação dos recursos sob suas responsabilidades, em afronta às normas que impõem aos gestores públicos a obrigação legal de apresentar os documentos que demonstrem a correta utilização das verbas públicas, em observância ao contido no art. 93 do Decreto-Lei 200/1967: ‘Quem quer que utilize dinheiros públicos terá de justificar seu bom e regular emprego na conformidade das leis, regulamentos e normas emanadas das autoridades administrativas competentes.’
25. Configurada sua revelia frente à citação deste Tribunal e inexistindo comprovação da boa e regular aplicação dos recursos transferidos, considerados os elementos existentes nos autos, não resta alternativa senão dar seguimento ao processo proferindo julgamento sobre os elementos até aqui presentes, que conduzem à irregularidade de suas contas. 
26. Em se tratando de processo em que as partes interessadas não se manifestaram acerca das irregularidades imputadas, não há elementos para que se possa efetivamente aferir e reconhecer a ocorrência de boa-fé nas condutas dos responsáveis, podendo este Tribunal, desde logo, proferir o julgamento de mérito pela irregularidade das contas, conforme combinação dos §§ 2º e 6º do art. 202 do Regimento Interno do TCU. 
27. Esse entendimento está amparado nos Acórdão 133/2015-TCU-Primeira Câmara, 2.455/2015-1ª Câmara, 3.604/2015-TCU-1ª Câmara, 5.070/2015-2ª Câmara e 2.424/2015-TCU - Plenário. 
27.1. Assim, devem as presentes contas ser julgadas irregulares, com a condenação em débito dos responsáveis solidários.
Análise das Alegações de Defesa do Sr. Edson da Silva Barros
28. Após ser devidamente citado, o responsável, Edson da Silva Barros, por intermédio de seu procurador, ofereceu suas alegações de defesa (peça 24, p. 1-11) , as quais podem ser assim sintetizadas: 
	a) preliminarmente aduz que foi dada a correta e efetiva destinação aos recursos federais; 
	b) acrescenta que as irregularidades se fundam em mero não cumprimento de formalidades identificadas pela CGU, a qual não observou as especificidades do município de Anajás/PA; 
	c) alega que a dificuldade de acesso ao município, aliado a um surto de Malária e Febre Tifoide inviabilizaram o interesse das empresas e dos profissionais em ministrar o curso de capacitação de professores no município. Em face da situação, o curso de capacitação foi reduzido para apenas 5 dias;
	d) alega ainda que, em face da situação do município à época, enfrentou dificuldades na apresentação dos documentos exigidos pela CGU quando da fiscalização realizada em 2010; e
	d) por fim, rogando o princípio do formalismo moderado, razoabilidade e proporcionalidade, aduz que não houve desvio dos recursos, que as irregularidades verificadas nesse processo de TCE decorrem de formalidade exacerbada e reforça que sua boa-fé restou caracterizada e  solicita que as contas sejam julgadas regulares.
28.1. Além das alegações apresentadas, o responsável anexou notícias, publicações e estudos acerca dos surtos ocorridos no município de Anajás/PA (peça 24, p. 12-27) e documentos atinentes às licitações realizadas (peça 24, p. 28-35) , a seguir analisados.
29. Cumpre primeiramente salientar que apenas a alegada dificuldade proveniente do surto de Malária e Febre Tifoide foi subsidiada por documentos, quais sejam, notícias, publicações e estudos, conforme acostado à peça 24, p. 12-27.
30. Além da documentação referente ao surto de Malária e Febre Tifoide, destaca-se ainda o Ofício GAB/PMA 64/2007, de 20/3/2007 (peça 24, p. 28) e a resposta da empresa Garantia Engenharia, Construção e Serviços Ltda. – ME, mediante expediente inominado à peça 24, p. 29. Os demais documentos anexados são cópias dos que já constam do processo, conforme tabela a seguir:
	Documento anexo às Alegações de defesa (peça, p.) 
	Cópia do documento à peça, p.

	Memorando 016/2006 (peça 24, p.30) 
	Peça 1, p. 253

	Proposta de Preços (peça 24, p.31) 
	Peça 1, p. 251

	Proposta de Preços (peça 24, p.32) 
	Peça 1, p. 249

	Proposta de Preços (peça 24, p.33) 
	Peça 1, p. 247

	Recibo (peça 24, p.34) 
	Peça 1, p. 237

	Nota fiscal 0512 (peça 24, p.35) 
	Peça 1, p. 235

31. Passando-se primeiramente à análise da documentação carreada, referente à Primeira Ação discriminada no Plano de Trabalho aprovado (peça 1, p. 53-83) , observa-se que o Ofício GAB/PMA 64/2007, de 20/3/2007 (peça 24, p. 28) , expedido pela Prefeitura Municipal de Anajás/PA, é uma solicitação para que a Garantia Engenharia, Construção e Serviços Ltda. – ME informe quais foram os serviços prestados para a realização do curso de capacitação no âmbito do Convênio 804653/2005.
31.1. Assim, o referido documento, de 20/3/2007 (peça 24, p. 28) , ao contrário do que pretendido pelo responsável, corrobora a tese de que os serviços não foram executados e que não houve controle e zelo na execução da despesa pública, uma vez que a própria prefeitura não sabia pelo que havia pago.
31.1.1. Se não se sabia o que foi executado, não há como atestar que as despesas foram regularmente liquidadas, etapa essencial do processo de pagamento de despesas.
31.2. O pagamento foi efetivado em 7/4/2006, conforme recibo de peça 1, p. 237 e extrato bancário à peça 1, p. 201, ou seja, quase um ano antes do envio Ofício GAB/PMA 64/2007. Se a prefeitura não atestou a execução dos serviços, o pagamento não deveria ter sido efetuado em obediência ao arts.  62 e 63, da Lei 4.320/1964 e art. 93 do Decreto-Lei 200/1967.
31.3. Soma-se a isso a resposta da empresa Garantia Engenharia, Construção e Serviços Ltda. – ME, mediante expediente inominado à peça 24, p. 29, a qual limitou-se a informar que todos os dados de que dispunha estavam delineados na Nota Fiscal 0512 (peça 1, p. 235) .
31.4. Desta forma, conclui-se que tais documentos não são aptos a afastar a irregularidade imputada, pelo contrário, reforçam as conclusões delineadas na instrução preliminar à peça 9 destes autos.
32. Sobre a documentação referente às dificuldades enfrentadas pela aludida municipalidade, quando da execução do Convênio 804653/2005, em face do surto de Malária e Febre Tifoide, conforme alegado pelo responsável, em que pese as informações apresentadas (peça 24, p. 12-27) , também não se prestam a afastar as irregularidades apontadas.
32.1. As dificuldades relatadas pelo responsável podem até atenuar e/ou afastar a culpa do gestor por inobservância dos procedimentos formais atinentes à execução do pacto, contudo, não têm o condão de afastar o dever constitucional de prestar contas e de demonstrar a correta aplicação dos recursos federais recebidos.
32.1.1. A alegação de que, dadas as circunstâncias, várias empresas se negaram a participar dos processos licitatórios, também não foi comprovada. Não foi carreado aos autos quaisquer uma das negativas dos possíveis proponentes.
32.2. Ressalte-se novamente que é dever do gestor público demonstrar a correta aplicação dos recursos recebidos, na forma do art. 70, parágrafo único, da Constituição Federal e do art. 93 do Decreto-Lei 200/1967, segundo os quais ‘Quem quer que utilize dinheiros públicos terá de justificar seu bom e regular emprego na conformidade das leis, regulamentos e normas emanadas das autoridades competentes’.
32.3. Nesse sentido o Acórdão 5742/2016-TCU-Plenário, Relatoria do Ministro Bruno Dantas, que assevera:
O gestor que subscreve o convênio assume a responsabilidade pessoal pela observância de suas disposições, incluindo o ônus de comprovar a boa e correta aplicação dos recursos públicos recebidos.
33. Esgotada a análise da documentação carreada aos autos, passa-se à análise dos argumentos contidos na defesa apresentada. Basicamente, a defesa do responsável funda-se na invocação dos princípios do formalismo moderado, razoabilidade e proporcionalidade, em face das dificuldades oriundas do surto de Malária e Febre Tifoide e da dificuldade de acesso ao município.
34. A defesa relata que foi dada a correta e efetiva destinação aos recursos federais e que o objeto do convênio fora executado, contudo, em face dos acontecimentos ocorridos no município de Anajás/PA, houve necessidade de ajustes ao que fora inicialmente pactuado, havendo ainda a inobservância de alguns procedimentos meramente formais.
34.1. Tais alegações devem ser refutadas. Ressalte-se primeiramente que as irregularidades não são meras formalidades, pelo contrário, afrontam veementemente as leis e os princípios norteadores da administração pública. A CGU constatou, dentre outras irregularidades, que houve, por exemplo, fraude nos processos licitatórios e pagamentos por serviços não executados, conforme delineado no Relatório de Fiscalização 01634 (peça 2, p. 14-26) e instrução preliminar do TCU à peça 9, seção ‘EXAME TÉCNICO’, irregularidades essas de caráter material.
34.1.1. Vale ressaltar, no tocante ao processo licitatório para a execução do curso de capacitação, que a CGU constatou, dentre outras, as seguintes irregularidades, segundo o Relatório de Fiscalização 01634 (peça 2, p. 14-26) :
a) Ausência de pesquisa de preços;
b) Ausência de orçamento detalhado em planilhas que expressem a composição de todos os seus custos unitários (inciso II, § 2°, art. 7°, Lei 8.666/93) ;
c) Ausência de parecer jurídico sobre o edital do convite, e anexos (parágrafo único, art. 38 da Lei 8.666/93) 
d) Ausência total de documentos de regularidade fiscal, dos participantes M&P Ltda CNPJ 02.326.517/0001-09 e SECAP - Serviços de Capacitação - CNPJ 04.998.179/0001-79 e falta de comprovante da regularidade com o FGTS da empresa Garantia Engenharia Construção e Serviços - CNPJ 02.614.269/0001-93 (inciso IV, art. 38, Lei 8.666/93) ;
e) As propostas e documentos de habilitação, constantes do processo não estão rubricadas pela CPL e participantes do certame (§ 2°, inciso VI, art. 43, Lei 8.666/93) 
f) Proposta falsa da empresa M&P Comércio e Serviços de Informática Ltda.
34.1.2. A CGU relatou ainda que as empresas não tinham como apresentar propostas, pois tanto o edital, a minuta do contrato, o quadro de quantidades e preços apresentados e a discriminação constante no convite entregue as empresas, não dispunham de detalhes necessários a se efetuar a composição de custos, uma vez que a única informação constante era: ‘curso de capacitação de forma continuada para professores (120) do ensino fundamental’.
34.1.3. Nesses documentos não constava carga horária nem os outros custos, tais como: hospedagem, alimentação e transporte dos professores da zona rural, alimentação e hospedagem dos instrutores, assunto a ser ministrado, material didático que comporia o curso, entre outros, evidenciando que o processo fora totalmente montado. 
34.2. No que tange à realização do curso de capacitação dos professores, conforme se extrai da leitura do Plano de Trabalho (peça 1, p. 53-83) , dentre outras ações, o convênio deveria capacitar um total de 120 professores (100 da zona rural e 20 da zona urbana) . Esses participariam de uma capacitação de 120 horas-aula por 15 dias. Além disso, conforme previsão ainda do Plano de Trabalho (peça 1, p. 65) , haveria gastos com passagens, hospedagem, alimentação, produção de apostilas e material de consumo, além das despesas com os instrutores.
34.3. Contudo, conforme constatou a CGU, as ações previstas no Plano de Trabalho não foram executadas. Houve apenas 5 dias de treinamento e não houve hospedagem para os professores, conforme inicialmente previsto, haja vista que os professores vindos da zona rural tiveram que, de alguma forma, custear sua estadia, vários, inclusive, relataram à fiscalização da CGU que ficaram na casa de ‘conhecidos’ ou parentes. 
34.4. Sobre a execução do supracitado curso, a defesa do responsável alega que este fora completamente ministrado em apenas 5 dias em todos os períodos (peça 24, p. 4) . Ocorre que a carga horária prevista e paga à empresa Garantia (CNPJ 02.614.269/0001-93) foi de 120h/aula, o que, sendo realizado em apenas 5 dias, acarretaria a impressionante carga horária de 24h/aula por dia. 
34.4.1. Registre-se que a própria empresa, Garantia Engenharia, Construção e Serviços Ltda. – ME, atestou que o curso de 120 horas/aulas fora ministrado por apenas uma professora, Sra. Kátia Simone Carrilho, conforme evidenciado no documento acostado à peça 24, p. 29, o que, como já analisado e a luz da razoabilidade, seria impossível de ser realizado.
34.4.2. Ressalte-se ainda que se o curso foi realizado em apenas 5 dias, era esperada a redução dos gastos relativos à hospedagem, alimentação e outros, o que no caso em tela não ocorreu, tendo sido pagos integralmente, ou seja, por 15 dias, conforme previsão do Plano de Trabalho.
34.4.3. Cumpre ainda destacar que consta no Relatório de Cumprimento do Objeto (peça 1, p. 263- 265) , assinado pelo então prefeito, Sr. Edson da Silva Barros, a informação de que o curso fora realizado por 15 dias, com 120h/aula, na sede do município. Além disso, a CGU constatou que a lista de presença existente se refere a 5 dias, com carga horária de 8h/dia, o que totalizaria, no máximo, 40h/aula de curso.
34.4.4. Em que pese a execução dos 5 dias de curso, cumpre registrar, conforme a jurisprudência dessa Corte de Contas, que, caso o objeto executado parcialmente não possa ser aproveitado de alguma forma pela população, a responsabilização do gestor pela inexecução pode se dar pela totalidade dos recursos repassados. 
34.4.5. Verificou-se que a execução do objeto foi apenas parcial, conforme se depreende da documentação à peça 2, p. 14-26. Em geral, a responsabilização do gestor pela inexecução deve ser apenas pelo valor correspondente à fração não concretizada do objeto. Entretanto, quando o objeto é executado parcialmente e fora das especificações contidas no plano de trabalho, e sendo impossível seu aproveitamento futuro, deve o gestor ser responsabilizado pela totalidade dos recursos repassados.
34.4.6. Não há documentos que suportem os gastos efetuados, não há sequer a descrição do conteúdo programático ministrado pela única professora durante os 5 dias.   Segundo o detalhamento da Ação, anexo 3, do Plano de Trabalho aprovado (peça 1, p. 63) , a capacitação dos professores dar-se-ia em módulos, em um total de 4, com carga horária de 40h/aula.
34.4.6.1. Assim, as aulas ministradas pela única instrutora, se de fato executadas, haja vista a ausência de comprovação, não são aproveitadas em prol da coletividade, haja vista a completa dissonância com o Plano de Trabalho aprovado. Com efeito, em face das provas e dos elementos de convicção presentes nos autos, não se vislumbra possibilidade de aproveitamento do que supostamente fora executado, não podendo ser extraído daquilo quaisquer dos benefícios almejados originalmente. 
34.4.7. Houve, portanto, completo desperdício de dinheiro público, o qual deve ser integralmente devolvido aos cofres federais. A jurisprudência desta Corte tem reiterado esse entendimento de acordo com os Acórdão 2828/2015-TCU-Plenário, 1.731/2015-TCU-1a Câmara, 1.960/2015-TCU-1a Câmara, 3.324/2015-TCU-2a Câmara, 7.148/2015-TCU-1ª Câmara e 2.158/2015-TCU-2ª Câmara.
34.4.8. Aliado a isso, cumpre ressaltar que a atividade econômica desenvolvida pela empresa Garantia, Engenharia, Consultoria e Serviços Ltda. ME (CNPJ 02.614.269/0001-93) , empresa executora do curso de formação de professores, é basicamente serviços de engenharia e afins, atividade completamente destoante da área de educação e promoção de eventos (peça 29) . 
34.4.9. Tais evidências comprovam a má utilização e o desvio dos recursos federais repassados ao município de Anajás/PA, no âmbito do Convênio 804653/2005.
34.5. Assim, percebe-se nitidamente que a invocação dos princípios do formalismo moderado, razoabilidade e proporcionalidade, para fins de afastar a irregularidade verificada, é completamente desarrazoada. No âmbito de um processo de Tomada de Contas Especial, após devidamente caracterizada e irregularidade e identificado o responsável (peça 9) , cabe ao gestor dos recursos demonstrar a correta e efetiva destinação das verbas públicas recebidas, o que, em homenagem ao princípio do formalismo moderado, alegado pelo responsável, poderia ter sido comprovado através de listas de presença (no caso do curso) , bilhetes de passagens, registro de hospedagem, fotos e qualquer outros meios. 
34.6. Sobre contratos de prestação de serviços de organização de eventos destaca-se o Acórdão 5726/2011-TCU 1° Câmara, Relatoria do Ministro Marcos Bemquerer, que assevera:
Para o controle de contratos de prestação de serviços de organização de eventos, e adequada liquidação da despesa, devem ser anexados documentos comprobatórios como a lista de presença aos eventos; a cópia das notas fiscais e recibos referentes aos serviços subcontratados pela empresa organizadora e as notas fiscais que comprovem a quantidade de apartamentos locados, em caso de hospedagem.
34.7. Nesse enfoque ainda, ressalte-se o Acórdão 802/2014-TCU-Plenário, Relatoria do Ministro Walton Alencar Rodrigues, que assevera:
Na presença de elementos que sugiram a prática de irregularidades em convênios, torna-se insuficiente a remessa de documentos exigidos em normas atinentes à prestação de contas ordinária. Nessas circunstâncias, é não apenas lícito, mas imperativo, exigir elementos de prova mais robustos que comprovem, de forma efetiva, os gastos efetuados, a consecução dos objetivos do repasse e o nexo de causalidade entre as despesas realizadas e os recursos federais recebidos.
34.8. O princípio do formalismo moderado não pode ser utilizado como subterfúgio para a prática de atos ilegais, sob pena de desvirtuamento de obrigações constitucionais e prejuízo ao Erário.
35. Sobre a Segunda Ação, conforme Plano de Trabalho aprovado (peça 1, p. 53-83) , de igual modo, não houve apresentação de documentos que elidissem as irregularidades referentes ao processo licitatório e não houve a comprovação da efetiva aquisição e destinação dos 6.340 kits escolares, supostamente adquiridos pelo Município de Anajás/PA, no valor histórico de R$ 126.800,00, conforme constatação 1.1.20 (peça 2, p. 26) . 
35.1. A defesa limitou-se, como já relatado, a invocar os princípios do formalismo moderado, razoabilidade e proporcionalidade.
35.2. No que tange aos processos licitatórios ocorridos sob a égide do convênio, constatou a CGU que a dispensa de licitação a que se refere a constatação 1.1.19 (peça 2, p. 22-24) constitui-se em nova infringência à norma legal. O gestor utilizou-se do instituto da dispensa de licitação, para justificar a celebração de contrato com a empresa C. Ribeiro Distribuidora Ltda.  (CNPJ: 04.798.860/0001- 73) , pelo montante de R$ 126.800,00, para a aquisição de 6.340 kits escolares. Contudo, observa-se que, por força do pactuado, o gestor era obrigado a utilizar a modalidade pregão, conforme se extrai da cláusula terceira do termo do convênio (peça 1, p. 137) , in verbis:
CLÁUSULA TERCEIRA — São obrigações:
 (...) 
	II - DO (A) CONVENENTE
 (...) 
	b) executar as despesas observando as disposições da Lei 8.666/93, especialmente em relação à licitação e contrato, sendo obrigatório, para aquisição de bens e serviços comuns, o emprego da modalidade pregão, prevista na Lei n°10.520/2002, e preferencial a utilização de sua forma eletrônica, nos termos do Decreto n° 5.450/2005, considerando o que preceitua o Decreto n° 5.504/2005; (grifei) 
35.3. Ressalte-se ainda que a CGU também constatou uma ‘manobra’ do gestor no sentido de justificar a posterior contratação direta, o que, segundo ainda a própria CGU, caracterizou uma espécie de fracionamento da despesa, conforme relatado, in verbis (peça 2, p. 24) : 
Ressaltamos, também, que anterior à dispensa executada para aquisição dos 6.340 kits escolares, foi efetuada licitação na modalidade Convite (007/2006) , cujo objeto era a compra de apenas 3.170 kits, isto é, com 50% dos kits previstos, sendo a mesma deserta. Como o valor total da compra era estimado em R$ 126.800,00, de acordo com o Plano de Trabalho do convênio, fica caracterizado também o fracionamento da despesa, com fuga ao devido processo licitatório, que traria maior isonomia, visando selecionar a proposta mais vantajosa para administração em estrita conformidade com os princípios previstos no art. 37 da Constituição Federal e em observância ao art. 3° da Lei 8.666/93.
35.4. Nesse sentido, cumpre ressaltar que o art. 26, parágrafo único, incisos II e III da Lei 8.66/1993 prevê que, nos casos de dispensa de licitação, sejam justificados a razão da escolha do fornecedor e a justificativa do preço contratado, justificativas essas não apresentadas pelo responsável.
35.5. Por fim a CGU constatou que não houve comprovação de recebimento e distribuição de material aos alunos da rede municipal de ensino (peça 2, p. 26) , conforme se verifica na constatação 1.1.20 (peça 2, p. 26) . Não houve fornecimento de documentos que atestem quais escolas foram destinatárias do material escolar adquirido, nem quaisquer outros documentos aptos a rastrear a efetiva destinação dos kits. Portanto, conforme destacou a CGU, a ausência destes controles não permite concluir que os alunos receberam de fato os materiais.
35.6. Além disso, devido ao número de alunos supostamente beneficiados (6.340 alunos) , a própria logística de distribuição e transporte dos kits, por exemplo, por si só, já produziria documentos hábeis a comprovar a destinação dos materiais, já que estes destinar-se-iam a diversas escolas.
35.7. Conforme destacado da instrução preliminar à peça 9, a nota fiscal 1616 (peça 1, p. 261-262) não discrimina a empresa transportadora utilizada para entregar os 6.340 kits escolares no Município de Anajás/PA, localizado na região do Marajó, o que, conforme relato da própria defesa do responsável, é uma área de difícil acesso. Somente via embarcações ou aeronaves tais mercadorias poderiam ter chegado ao município. Em ambos os casos, seja via fluvial ou aérea, a nota fiscal deveria estar devidamente preenchida em face, inclusive, da legislação específica do Imposto sobre Circulação de Mercadorias e Serviços-ICMS e devidamente checada, seja pelo operador portuário ou aeroportuário. A ausência desse conjunto de registros impede atestar que os kits foram ao menos efetivamente entregues à Prefeitura.
35.8. Diante de todas as evidências, quais sejam, a ‘manobra’ do gestor no sentido de justificar a contratação direta da empresa C. Ribeiro Distribuidora Ltda,  a constatação de que as empresas arroladas nesse processo pertencem à mesma pessoa (peças 4 e 5) , a assinatura posteriormente aposta pela secretária de educação na nota fiscal 1616 (peça 1, p. 261-262) , a ausência de informações essenciais nos campos da  nota fiscal 1616 e demais elementos de convicção constante dos autos, permitem concluir que não há comprovação da efetiva destinação dos recursos federais supostamente utilizados para o pagamento dos 6.340 kits escolares, no valor histórico de R$ 126.800,00.
36. O pagamento de qualquer despesa somente pode ser efetuado após sua regular liquidação. Constatou-se, no caso em análise, que o Sr. Edson da Silva Barros efetuou o pagamento da nota fiscal 1616, em 7/4/2006, por meio do cheque 850001 (extrato bancário à peça 1, p. 201) , sem a devida comprovação da entrega dos 6.340 kits escolares, no valor histórico de R$ 126.800,00. Vale destacar ainda que na mesma data, qual seja, 7/4/2006, mediante o cheque 850002 (extrato bancário à peça 1, p. 201) , o responsável também pagou R$ 72.710,00 à empresa executora do curso de capacitação de professores, conforme demonstrado no Relatório de Fiscalização 01634 (peça 2, p. 14-26) e instrução preliminar do TCU à peça 9.
37. A legislação acerca da execução dos contratos administrativos não autoriza, ainda que com prestação de garantias, pagamento de parcela contratual sem o adimplemento da correspondente obrigação contratual. Pela análise da letra ‘a’ do inciso XIV do art. 40 da Lei 8.666/93, c/c o § 3º desse mesmo artigo, fica evidenciado que a lei distinguiu na execução contratual, dois momentos distintos e logicamente ordenados: a data do adimplemento de cada parcela e a data do correspondente pagamento, sendo que esta não deve distar 30 dias daquela. 
38. Também tratando da matéria, os artigos 61, 62 e 63 da Lei 4.320/1964 determinam que o pagamento da despesa só poderá ser efetuado quando ordenado após a sua regular liquidação, vedando expressamente a inversão da ordem ‘adimplemento-pagamento’. A Lei 4.320/1964 admite, no entanto, em caso de parcelamento da execução, que o pagamento também seja feito nas correspondentes parcelas, segundo cronograma previsto em edital. 
39. Dessa forma, antes de se efetuar qualquer pagamento, é necessária a exigência de todos os documentos pertinentes à comprovação da entrega dos materiais adquiridos, de modo a evitar pagamentos sem sua regular liquidação. 
39.1. Nessa direção é a jurisprudência do Tribunal: Acórdão 3524/2010-TCU-Segunda Câmara, 516/2009-TCU-Plenário, 3.079/2009-TCU-1a Câmara, 4.772/2009-TCU-2a Câmara, 532/2008-TCU-1a Câmara, 1.224/2008-TCU-Plenário, 2.571/2008-TCU-1a Câmara, 3.624/2008-TCU-1a Câmara, 2.204/2007-TCU-Plenário e 346/2005-TCU-2a Câmara. 
40. Assim, a ocorrência de pagamentos sem a devida comprovação da execução dos serviços ou da entrega do material configura irregularidade grave, por afrontar os dispositivos legais sobre o tema.
41. Com efeito, tendo em vista que a defesa apresentada é desprovida de conteúdo probante, conclui-se que as alegações do responsável, Sr. Edson da Silva Barros, devem ser refutadas, uma vez que não lograram êxito em comprovar a correta e efetiva destinação dos recursos federais recebidos no âmbito do Convênio 804653/2005.
Prescrição da pretensão punitiva 
42. Com relação à ocorrência da prescrição da pretensão punitiva, este Tribunal aprovou por meio do Acórdão 1441/2016-TCU-Plenário incidente de uniformização de jurisprudência em que firma o entendimento de que a matéria se subordina ao prazo prescricional de dez anos indicado no art. 205 do Código Civil, contado a partir da data de ocorrência da irregularidade a ser sancionada. 
43. No presente caso, os atos irregulares relativos ao Convênio 804653/2005 (SIAFI 537755) foram todos praticados no ano de 2006, conforme evidenciado no relatório do Tomador Especial de Contas (peça 2, p. 218-230) e instrução preliminar do TCU à peça 9.
44. O ato que ordenou a citação do responsável ocorreu em 14/7/2016 (peça 12) , operando-se, portanto, o transcurso de mais de 10 anos entre esse ato e os fatos impugnados. 
45. Constatado o esgotamento do prazo prescricional, deve-se reconhecer no presente processo, quanto à irregularidade detectada na execução do Convênio 804653/2005 (SIAFI 537755) , nos termos do art. 205 do Código Civil, a prescrição da ação punitiva por parte deste Tribunal.
IV – CONCLUSÃO
46. Pela análise dos autos, conforme instrução preliminar do TCU à peça 9, verificou-se a necessidade de citação do ex-prefeito, da ex-secretária de educação e das empresas envolvidas nas irregularidades verificadas.
47. Após regularmente citados (parágrafos 18 a 21 desta instrução) , apenas o Sr. Edson da Silva Barros apresentou alegações de defesa.
48. A análise efetivada nesta instrução (Seção EXAME TÉCNICO) concluiu pela total rejeição das alegações de defesa, opinando pela irregularidade das contas dos responsáveis, bem como condená-los, solidariamente, em débito.
V - PROPOSTA DE ENCAMINHAMENTO
49. Ante os fatos expostos, submetem-se os autos à apreciação superior propondo:
49.1. considerar, para todos os efeitos, revéis a Sra. Sônia Suely Bernal de Lima (CPF: XXX.799.392-XX) , e as empresas Garantia, Engenharia, Consultoria e Serviços Lltda. ME (CNPJ 02.614.269/0001-93) e C. Ribeiro Distribuidora Ltda.  (CNPJ: 04.798.860/0001- 73) , dando-se prosseguimento ao processo, conforme preceitua o art. 12, § 3º, da Lei 8.443/1992 c/c o art. 202, § 8º, do RI/TCU
49.2. rejeitar as alegações de defesa apresentadas pelo Sr. Edson da Silva Barros (CPF XXX.020.872-XX) .
49.3. julgar irregulares as contas de Edson da Silva Barros (CPF XXX.020.872-XX) , na condição de prefeito de Anajás/PA, a época dos fatos (gestão: 2005-2008 e 2009-2012) , Sônia Suely Bernal de Lima (CPF: XXX.799.392-XX) , Secretária Municipal de Educação de Anajás/PA, à época, e das empresas Garantia, Engenharia, Consultoria e Serviços Llta. ME (CNPJ 02.614.269/0001-93) e C. Ribeiro Distribuidora Ltda.  (CNPJ: 04.798.860/0001- 73) , com fundamento nos arts. 1º, inciso I, 16, inciso III, alínea ‘b’, 19, caput, e 23, inciso III, da Lei 8.443/1992 c/c com os arts. 1º, inciso I, 209, inciso II, 210 e 214, inciso III, do RI/TCU, condenando-os, em solidariedade, ao pagamento das importâncias a seguir especificadas e fixando-lhes o prazo de 15 (quinze) dias para que comprovem perante este Tribunal, em respeito ao art. 214, inciso III, alínea ‘a’, do RI/TCU, o recolhimento da dívidas aos cofres do Fundo Nacional de Desenvolvimento da Educação (FNDE) , atualizadas monetariamente e acrescidas de juros de mora calculados a partir das datas indicadas até a data do efetivo recolhimento e com o abatimento de valores acaso já satisfeitos, nos termos da legislação vigente:
a) débito imputado solidariamente ao Sr. Edson da Silva Barros (CPF XXX.020.872-XX) e à empresa Garantia Engenharia, Construção e Serviços Ltda. - ME (CNPJ 02.614.269/0001-93) : 
	
	Data
	Valor Histórico (R$) 

	7/4/2006
	70.714,90 (D) 

	26/4/2007
	996,54 (C) 

                Valor atualizado com juros até 3/5/2017: R$ 229.165,62 (peça 30) 
b) débito imputado solidariamente ao Sr. Edson da Silva Barros (CPF XXX.020.872-XX) , Sra. Sônia Suely Bernal de Lima (CPF XXX.799.392-XX) e à empresa C. Ribeiro Distribuidora Ltda.  (CNPJ 04.798.860/0001- 73) : 
 
	Data
	Valor Histórico (R$) 

	7/04/2006
	126.800,00 (D) 

Valor atualizado com juros até 3/5/2017: R$ 414.174,15 (peça 31) 
49.4. autorizar, desde logo, a cobrança judicial das dívidas, nos termos do art. 28, inciso II, da Lei 8.443/1992 c/c o art. 219, inciso II, do RI/TCU, caso não atendida a notificação.
49.5. autorizar, desde logo, com fundamento no art. 26 da Lei 8.443/1992 c/c o art. 217 do RI/TCU, caso seja do interesse dos responsáveis, o parcelamento da dívida em até 36 (trinta e seis) parcelas, incidindo, sobre cada uma, os encargos legais devidos, sem prejuízo de alertá-los de que, caso optem por essa forma de pagamento, a falta de comprovação do recolhimento de qualquer parcela implicará o vencimento antecipado do saldo devedor, nos termos do art. 26, parágrafo único, da Lei 8.443/1992 c/c o art. 217, § 2º, do RI/TCU.
49.6. encaminhar cópia da deliberação que vier a ser proferida, bem como do relatório e do voto que a fundamentarem, ao Procurador-Chefe da Procuradoria da República no Pará, nos termos do § 3º do art. 16 da Lei 8.443/1992 c/c o § 7º do art. 209 do RI/TCU, para adoção das medidas que entender cabíveis.”
	2. O representante do Ministério Público junto ao TCU assim se manifestou (peça 36) :
“À vista dos elementos contidos nos autos, manifestamo-nos de acordo com a proposta alvitrada pela SECEX-PA na instrução que integra a peça 33, ressalvando, porém, que:
	a) o fundamento legal para a condenação deve ser o artigo 16, inciso III, alíneas ‘b’ e ‘c’, da Lei 8.443/1992 (peça 33, p. 12, subitem 49.3) ;
 	b) o débito pelo qual respondem solidariamente o Sr. Edson da Silva Barros e a empresa Garantia Engenharia, Construção e Serviços Ltda. – ME (peça 33, p. 12, subitem 49.3-a) corresponde tão somente a R$ 70.714,10 (com acréscimos calculados a partir 7/4/2006) , sem a dedução do crédito de R$ 996,54 sugerida pela unidade técnica. Por se tratar de rendimento de aplicações financeiras auferido com recursos do convênio, esses R$ 996,54, posteriormente devolvidos pelo ex-prefeito, passaram a constituir receita que foi incorporada ao convênio. Nesse caso, e considerando que o débito apurado nos autos é decorrente da glosa das despesas efetuadas, a restituição do saldo do convênio, na verdade, ao invés de representar um crédito, impediu que os R$ 996,54 passassem também a compor o débito, não sendo cabível, portanto, o seu abatimento do valor devido pelos responsáveis.”
	É o relatório.

Luiz Sérgio Pinheiro Filho (OAB/PA 12.948) e outros

Procurador Marinus Eduardo De Vries Marsico

CONVÊNIO. FNDE. TOMADA DE CONTAS ESPECIAL. FALTA DE COMPROVAÇÃO DA REALIZAÇÃO INTEGRAL DO OBJETO PACTUADO. PARCELA EXECUTADA CUJA SERVENTIA NÃO FOI DEMONSTRADA. RESPONSABILIDADE SOLIDÁRIA DO GESTOR E DAS CONTRATADAS EM RAZÃO DO RECEBIMENTO DE VALORES SEM AS CORRESPONDENTES CONTRAPRESTAÇÕES EM SERVIÇOS. AUSÊNCIA DE RESPONSABILIDADE SOLIDÁRIA DE UMA DAS CONTRATADAS QUANTO A PARTE DO DÉBITO, ANTE A FALTA DE EVIDÊNCIAS DA NÃO PRESTAÇÃO DE PARTE DOS SERVIÇOS CONTRATADOS. DÉBITO. CONTAS IRREGULARES. PRESCRIÇÃO DA PRETENSÃO PUNITIVA.

TOMADA DE CONTAS ESPECIAL (TCE)

Inicialmente, registro que atuo nos autos por força do art. 152 do Regimento e que este processo foi incluído em pauta, em 23/1/2018, mas retirado em virtude de pedido de vista formulado pelo Ministro-Substituto André Luís de Carvalho com base no art. 112 do Regimento Interno.
2.	Conforme consignado no relatório precedente, estes autos tratam de tomada de contas especial (TCE) instaurada pelo Fundo Nacional de Desenvolvimento da Educação (FNDE) , em desfavor de Edson da Silva Barros, ex-prefeito de Anajás/PA, em razão de irregularidades na prestação de contas do Convênio 804653/2005.
3. 	A referida avença tinha como objeto o apoio financeiro, no montante total de R$ 199.510,00 (sendo 99% recursos federais) , para o desenvolvimento de ações de aperfeiçoamento da qualidade do ensino naquele município, com execução de duas ações: i) treinamento de 120 professores do ensino fundamental; e ii) distribuição de 6.340 kits de material escolar a alunos da rede de ensino do município.
4. 	Para a primeira ação, foi contratada a empresa Garantia Engenharia, Construção e Serviços Ltda. – ME., pelo valor de R$ 72.710,00, para a realização de curso com as seguintes características: 120 horas ao longo de 15 dias, incluindo custos de transporte, hospedagem e alimentação de professores e dos 4 instrutores.
5. 	Há nos autos evidências de que foram ministradas, por uma instrutora, apenas 40 horas/aula ao longo de 5 dias e que não foram pagas ajudas de custo para hospedagem de professores oriundos da zona rural (peça 24, p. 4) . Dessa forma, apurou-se que houve o pagamento de R$ 56.750,00 à Garantia Engenharia, Construção e Serviços Ltda. – ME. sem a correspondente contraprestação em serviços contratados (peças 1, p. 201 e 234, e 2, p. 16-17) . Destaco que, apesar de ter efetuado o pagamento à referida empresa, em 7/4/2006, o então prefeito não tinha informações sobre quais serviços tinham sido efetivamente executados (peças 24, p. 8, e 1, p. 201) , o que caracteriza conduta reprovável por parte de gestor de recursos públicos. Julgo, portanto, que, pelo valor proporcional à parcela federal, devem responder, em solidariedade, Edson da Silva Barros e a referida empresa (R$ 56.182,50) .
6. 	Cabe ressaltar, também, a falta de documentos que detalhem o conteúdo programático ministrado, o que impossibilita a comprovação da utilidade do curso realizado para os objetivos do convênio. Dessa forma, deve também constituir débito em desfavor do referido ex-prefeito o montante correspondente aos serviços executados (R$ 15.960,00) , de acordo com a proporção de recursos federais da avença, o que totaliza R$ 15.800,40. Essa responsabilização decorre da incapacidade de o referido gestor comprovar inequivocamente a execução do objeto. Em relação a esse quantum, entretanto, divirjo da unidade instrutora e do Ministério Público junto ao TCU (MP/TCU) quanto a ser responsabilizada também a empresa Garantia Engenharia, Construção e Serviços Ltda. – ME. Para isso, como se trata de pessoa jurídica contratada pela convenente, deveriam constar dos autos as evidências de que o serviço executado efetivamente não corresponde ao que foi contratado. No entanto, não identifiquei tais evidências. Isto é, se por um lado o ex-prefeito não apresentou comprovantes da execução adequada da avença de forma a ter suas contas aprovadas, por outro, a falta de provas de que houve pagamento sem que o serviço tenha sido prestado a contento não permite a responsabilização do contratado. 
7. 	Ainda sobre a primeira ação do convênio em apreciação, concordo com as análises da unidade instrutora acerca das irregularidades constatadas no processo de contratação da Garantia Engenharia, Construção e Serviços Ltda. – ME., abrangendo a falta de: pesquisa de preços, orçamento detalhado, parecer jurídico e documentos de regularidade fiscal de alguns licitantes (peça 2, p. 14-26) .
8. 	Relativamente à segunda ação prevista no plano de trabalho da avença, aquisição e entrega de 6.340 kits escolares, anuo às análises da Secex/PA quanto às irregularidades no procedimento de contratação da empresa C. Ribeiro Distribuidora Ltda. e à ausência de evidências do efetivo recebimento, armazenamento e distribuição do material aos alunos da rede municipal.
9. 	Considerando, portanto, a não comprovação, por parte do ex-prefeito, da regular aplicação do recurso correspondente ao pagamento à referida empresa (R$ 126.800,00) , deve esse gestor ser responsabilizado pelo débito equivalente à proporção federal – R$ 125.532,00. Responde em solidariedade por esse débito a então secretária municipal de educação, Sônia Suely Bernal de Lima, uma vez que atestou o recebimento do material contratado sem que tenha apresentado quaisquer elementos comprobatórios da efetiva adimplência por parte da contratada, o que contribuiu para a configuração do dano ao erário. Também responde solidariamente a empresa C. Ribeiro Distribuidora Ltda., que recebeu o pagamento, mas não comprovou a entrega do material contratado. O atesto constante do verso da nota fiscal da operação não se presta à comprovação, tendo em vista que, além de não estar datado, foi aposto em página do processo em que se verifica o carimbo da CGU com a expressão “EM BRANCO” (peça 1, p. 262) . 
10.	Registro minha concordância com o MP/TCU de não considerar como crédito em favor da União a parcela restituída pelo ex-prefeito (peça 1, p. 266) , por resultar de rendimento da aplicação financeira dos recursos federais transferidos. Registro ainda concordar com o acréscimo da alínea “c” do inciso III do art. 16 do Regimento Interno aos fundamentos do julgamento destas contas, uma vez que se verificou dano ao Erário decorrente de ato de gestão antieconômico.
11.	Por fim, concordo com os pareceres constantes dos autos quanto à prescrição da pretensão punitiva, considerando que os pagamentos que ocasionaram os débitos aqui apurados foram efetuados em 7/4/2006 e as citações dos responsáveis em 14/7/2016.
 
	Em face do exposto, voto por que o Tribunal adote o acórdão que ora submeto à 2ª Câmara.	
TCU, Sala das Sessões Ministro Luciano Brandão Alves de Souza, TCU, em 29 de janeiro de 2019.
RAIMUNDO CARREIRO 
Relator

Diante das colocações feitas pelo Ministro-Substituto André Luís de Carvalho, apresento considerações complementares a meu voto.
Discordamos apenas quanto à prescrição da pretensão punitiva. Vejamos.
O Ministro-Substituto invoca o Acórdão 1441/2016-TCU-Plenário, da relatoria do Ministro Benjamin Zymler, para defender que não houve a prescrição, cujo prazo deveria ser contado a partir do prazo final de prestação de contas do convênio em tela. 
O acórdão evocado trata de incidente de uniformização de jurisprudência sobre o prazo prescricional da sanções aplicadas pelo TCU. Estabelece que o termo inicial de contagem desse prazo é a data da ocorrência da irregularidade a ser sancionada. 
Neste caso, a irregularidade configura-se no pagamento por serviços não prestados e por bens não entregues, ocorrido em 7/4/2016. Tal contagem se dá desta forma em diversos julgados desta Corte, a exemplo dos Acórdão 13742/2018-TCU-Primeira Câmara, da relatoria do Ministro-Substituto Augusto Sherman, 12.633/2018-1ª Câmara, da relatoria do Ministro Vital do Rêgo, 9.783/2018-2ª Câmara, da relatoria do Ministro-Substituto Marcos Bemquerer Costa, 9.561/2018-2ª Câmara, da relatoria do Ministro José Múcio Monteiro. Em que pese haver acórdãos cujo termo inicial da prescrição é contado da forma como defendida pelo Ministro-Revisor, mantenho-me alinhado ao entendimento registrado pela unidade técnica e pelo Parquet, em favor do princípio da equidade e por ser mais favorável aos responsáveis. Assim o farei enquanto o colegiado não firmar posição em sentido contrário, se isso vier a ocorrer.
Diante do exposto, e pedindo vênias por discordar do Ministro-Substituto André Luís de Carvalho, mantenho minha proposta original de acórdão, a qual submeto à consideração deste Colegiado.
***
Registro que, ouvidas as considerações apresentadas pelo Ministro-Substituto André Luís de Carvalho durante a sessão, revejo, no caso concreto, minha posição quanto à aplicação da multa. No entanto, o faço atribuindo aos responsáveis multas em valores menores que os propostos por Sua Excelência. 
TCU, Sala das Sessões Ministro Luciano Brandão Alves de Souza, em 29 de janeiro de 2019.
RAIMUNDO CARREIRO 
Relator

Pedi vista do presente feito, nos termos do art. 112 do RITCU, para melhor apreciar a proposta oferecida inicialmente pelo então Ministro-Relator José Mucio Monteiro.
2.	Como visto, trata-se de tomada de contas especial instaurada pelo FNDE em desfavor de Edson da Silva Barros, como então prefeito de Anajás – PA, diante de irregularidades na prestação de contas do Convênio 804653/2005 destinado ao desenvolvimento de ações para o aperfeiçoamento da qualidade do ensino e o melhor atendimento aos alunos do ensino fundamental sob o valor total de R$ 199.510,00.
3.	O então Ministro-Relator teria aduzido, em suma, a eventual possibilidade de o julgamento do feito contemplar a irregularidade das contas para condenar solidariamente o ex-prefeito e a ex-secretária municipal de Educação, além da Garantia Engenharia, Construção e Serviços Ltda. – ME, ao pagamento do débito detectado nos autos, com a subsequente aplicação da multa prevista no art. 57 da Lei nº 8.443, de 1992, deixando de promover, todavia, a condenação da C. Ribeiro Distribuidora Ltda. pelo dano ao erário inerente à ausência de comprovação da efetiva distribuição dos 6.340 kits escolares, sob o valor total de R$ 126.800,00, a despeito de esse valor ter sido integralmente pago à referida empresa, em 7/4/2006, sem a respectiva entrega do material.
4.	Para tanto, o então Ministro-Relator suscitou que a ex-secretária municipal teria atestado o recebimento do material contratado, sem a apresentação de qualquer elemento probatório sobre a inadimplência contratual pela C. Ribeiro Distribuidora Ltda., e anotou, ainda, que poderia caber ao TCU provar a não prestação do serviço pela referida empresa, assinalando que não subsistiriam nos autos as “evidências objetivas de que a referida empresa não cumpriu a devida contraprestação ao pagamento recebido, devendo ser excluída da presente relação processual”.
5.	Peço licença, contudo, para, nesse ponto, discordar no então Ministro-Relator José Mucio Monteiro, já que sobressaem claramente dos autos as robustas evidências de não cumprimento da contraprestação contratual pela referida empresa (C. Ribeiro Distribuidora Ltda.) .
6.	Basta ver, por exemplo, que o isolado atesto de recebimento para os kits escolares, na Nota Fiscal 1616, não pode servir como comprovação da efetiva entrega do material adquirido, até porque o aludido ateste teria sido estranhamente emitido em 28/3/2006 (Peça 1, fls. 261/262) , a despeito de a apresentação e a aceitação da proposta na Inexigibilidade de Licitação n.º 01/2006 (Peça 1, fls. 241/257) terem ocorrido em 27/3/2006 (dia imediatamente anterior) .
7.	Para piorar, o aludido Município de Anajás – PA se situaria no centro da Ilha de Marajó (a uns 168 km de distância, em linha reta, de Belém – PA, onde estaria a referida empresa) , contando com o acesso predominantemente fluvial, e, desse modo, restaria ainda mais evidenciada a notória impossibilidade de a referida empresa ter promovido a montagem e a entrega dos 6.340 kits escolares dentro desse exíguo prazo de apenas 1 (um) dia.
8.	Não fosse o bastante, nenhum responsável teria apresentado qualquer documento sobre a suposta distribuição dos referidos kits escolares, inobstante essa distribuição necessitar de extensa logística em prol das dezenas de escolas e dos milhares de alunos, não tendo a ex-secretária municipal sequer apresentado os esclarecimentos sobre as irregularidades na inexigibilidade de licitação (para a entrega dos kits escolares) e no convite (para a capacitação dos professores) , a despeito de, estranhamente, as empresas contratadas para esses dois objetos pactuados pertencerem aos mesmos proprietários e funcionarem no mesmo endereço em Belém – PA.
9.	Não caberia ao TCU produzir, aliás, a suscitada prova sobre a ausência de contraprestação do aludido serviço e do subjacente fornecimento, até porque, nos termos do art. 113 da Lei n.º 8.666, de 1993, o gestor público deveria ter comprovado a efetiva regularidade do processo de licitação e do subsequente contrato público, com a necessária apresentação da referida prova sobre a contraprestação do aludido serviço e do mencionado fornecimento, de tal sorte que a C. Ribeiro Distribuidora Ltda. também deve responder solidariamente, então, pelos recursos indevidamente pagos e recebidos, sem a devida contraprestação contratual, nos termos do art. 16, § 2°, da Lei nº 8.443, de 1992.
10.	Não se vislumbra, enfim, a prescrição da pretensão punitiva do TCU no presente caso concreto, haja vista que, nos termos do Acórdão 1441/2016-TCU-Plenário, não houve o transcurso de mais de dez anos entre a ordem para a citação no âmbito do TCU, em 14/7/2016 (Peça 12) , e a data fatal para a prestação de contas final do ajuste, em 12/2/2007 (Peça 1, fl. 167) . 
11.	Incorporo, portanto, os pareceres da unidade técnica e do MPTCU a estas razões de decidir e, por esse prisma, entendo que o TCU deve julgar irregulares as presentes contas para condenar todos os responsáveis, aí incluída a C. Ribeiro Distribuidora Ltda., ao pagamento do débito apurado nos autos, sem prejuízo de lhes aplicar, ainda, a subsequente multa legal sob os valores de R$ 30.000,00, R$ 18.000,00, R$ 18.000,00 e R$ 8.000,00.
12.	Em face, contudo, da presente manifestação do atual Ministro-Relator Raimundo Carreiro, nesta sessão de julgamento, admitindo expressamente que a C. Ribeiro Distribuidora Ltda. também deve ser responsabilizada, sim, pelo referido dano ao erário, com a proposta de redução, porém, dos aludidos valores por mim anunciados para a referida multa legal, passo a acompanhar a proposta do ilustre Ministro Carreiro e, assim, voto pela prolação do Acórdão ora submetido a este Colegiado no seguinte sentido:
“ (...) 9.1. julgar irregulares as contas de Edson da Silva Barros e de Sônia Suely Bernal de Lima, nos termos do art. 16, III, “b” e “c”, e 19, caput,  da Lei nº 8.443, de 1992, para condená-los, em eventual solidariedade com a C. Ribeiro Distribuidora Ltda. e com a Garantia Engenharia, Construção e Serviços Ltda. – ME, ao pagamento do débito apurados nos autos, fixando-lhes o prazo de 15 (quinze) dias, contados da ciência desta deliberação, para que comprovem, perante o Tribunal, o recolhimento das dívidas ao Fundo Nacional de Desenvolvimento da Educação (FNDE) , atualizadas monetariamente e acrescidas de juros de mora calculados desde as datas indicadas até o efetivo recolhimento, com o eventual abatimento dos valores acaso já satisfeitos, nos termos da legislação vigente, sob as seguintes condições:
9.1.1. débito, individual, em desfavor de Edson da Silva Barros sob o valor de R$ 15.800,40 (data-base: 7/4/2006) ; 
9.1.2. débito em desfavor de Edson da Silva Barros, solidariamente com a Garantia Engenharia, Construção e Serviços Ltda. – ME, sob o valor de R$ 56.182,50 (data-base: 7/4/2006) ;
9.1.3. débito em desfavor de Edson da Silva Barros, solidariamente com Sônia Suely Bernal de Lima e com a C. Ribeiro Distribuidora Ltda., sob o valor de R$ 125.532,00 (data-base: 7/4/2006) ;
9.2. aplicar em desfavor de Edson da Silva Barros e de Sônia Suely Bernal de Lima, além da C. Ribeiro Distribuidora Ltda. e da Garantia Engenharia, Construção e Serviços Ltda. – ME, individualmente, a multa prevista no art. 57 da Lei nº 8.443, de 1992, sob os valores de R$ 15.000,00 (quinze mil reais) , de R$ 9.000,00 (nove mil reais) , de R$ 9.000,00 (nove mil reais) e de R$ 4.000,00 (quatro mil reais) , respectivamente, fixando-lhes o prazo de 15 (quinze) dias, contados da ciência deste Acórdão, para que comprovem, perante o Tribunal, o recolhimento da referida quantia ao Tesouro Nacional, atualizada monetariamente na forma da legislação em vigor;
9.3. autorizar, caso requerido, nos termos do art. 26 da Lei nº 8.443, de 1992, e do art. 217 do RITCU, o parcelamento das dívidas fixadas por este Acórdão em até 36 (trinta e seis) parcelas mensais e sucessivas, sobre as quais incidirão a atualização monetária e os correspondentes acréscimos legais, esclarecendo aos responsáveis que a falta de pagamento de qualquer parcela importará no vencimento antecipado do saldo devedor, sem prejuízo das demais medidas legais;
9.4. autorizar, desde logo, a cobrança judicial das dívidas fixadas por este Acórdão, nos termos do art. 28, inciso II, da Lei nº 8.443, de 1992, caso não atendidas as notificações; e
9.5. determinar que a unidade técnica envie a cópia deste Acórdão, acompanhado do Relatório e do Voto que o fundamenta, à Procuradoria da República no Estado do Pará, nos termos do art. 16, § 3º, da Lei nº  8.443, de 1992, e do art. 209, § 7º, do RITCU, para o ajuizamento das ações civis e penais cabíveis.”  
TCU, Sala das Sessões, em 29 de janeiro de 2019.
Ministro-Substituto ANDRÉ LUÍS DE CARVALHO